臺灣高等法院民事判決
109年度醫上字第10號
上  訴  人  林燦良  
被上 訴 人  周宇馨  

訴訟代理人  羅翠慧律師
複代 理 人  王曼瑜律師
被上 訴 人  劉殷秀  
上列當事人間請求損害賠償事件，上訴人對於中華民國109年5月
4日臺灣臺北地方法院108年度醫字第11號第一審判決提起上訴，
並為訴之追加，本院於110年5月4日言詞辯論終結，判決如下：
    主  文
上訴及追加之訴均駁回。
第二審（含追加之訴）訴訟費用由上訴人負擔。
    事實及理由
壹、程序方面：
    按第二審訴之變更或追加，非經他造同意，不得為之。但擴
    張或減縮應受判決事項之聲明者，不在此限，民事訴訟法第
    446條第1項、第255條第1項第3款定有明文。本件上訴人在
    原審聲明：被上訴人應連帶給付上訴人新臺幣（下同）240
    萬0001元（見原審醫字卷第195頁），嗣於本院擴張請求為
    被上訴人應連帶給付上訴人240萬0002元（見本院卷第245頁
    ），係擴張應受判決事項之聲明，核與上開規定相符，應予
    准許。
貳、實體方面：
一、上訴人主張：伊於民國（下同）106年1月20日因右下臼齒偶
    感微酸，前往數年來習慣就醫之藍海牙醫診所，但未見診所
    原醫師宋希聖，改由被上訴人周宇馨（下稱周宇馨）看診。
    周宇馨告知伊牙周有問題，需清理結石，詎周宇馨清理結石
    兩個月至106年3月21日之後，原本無疼痛或搖動之其他功能
    正常牙齒（如上排門牙、次門牙、犬齒、左上臼齒等），發
    生嚴重搖動，該等牙齦異常不適至今仍間續發炎，幾乎完全
    無法咬合食物，迄今無法如就診前正常進食，周宇馨應為賺
    取不當高額植牙費用，施用麻藥將韌帶（或相連神經、組織
    ）刮斷或使易於斷裂，導致伊其他牙齒發生嚴重搖動、發炎
    、牙齦退縮、無法咬斷或咬合食物等問題，被上訴人劉殷秀
    （下稱劉殷秀）則在旁勸誘伊拔牙、植牙，致上訴人需植牙
    、補骨24顆牙齒受有新臺幣（下同）240萬元（10萬元×24＝2
    40萬元）之財產上損害及非財產上損害1元，合計240萬0001
    元。爰依民法第184條、第185條、第193條、第195條、第21
    3條規定，求為命被上訴人應連帶給付上訴人240萬0001元（
    嗣於本院擴張為：被上訴人應連帶給付上訴人240萬0002元
    ）之判決。
二、周宇馨以：上訴人於106年1月20日前來就醫，主訴右下牙齒
    酸軟，經伊為口內檢查並拍攝環口X光片，顯示上訴人全口
    齒槽骨高度皆因牙周病遭到破壞降低，上下顎前牙尤其嚴重
    ，已降至二分之一牙根長度，評估為重度牙周病，經向上訴
    人說明伊之診斷及後續治療計劃：①進行全口牙結石清除(即
    洗牙)。②進行牙周病統合照護計畫（依健保給付項目規定有
    P4001C至P4003C三個階段)，上訴人經過18天考慮，至診所
    表示願意進行牙周病統合照護計畫，並簽署病人基本資料暨
    接受牙周病統合性治療確認書（下稱牙周病治療確認書）。
    伊初次看診時即向上訴人告知，因上訴人本身齒槽骨已經遭
    嚴重破壞，上下前牙有搖動情形，上訴人接受牙周病統合照
    護計畫後，還必須進行牙周骨膜翻瓣手術或牙間固定術，才
    算完成完整之牙周治療療程，伊於106年2月28日、同年3月2
    1日亦為上開提醒，但當時均遭上訴人拒絕，上訴人後續也
    未遵照醫囑接受上開手術治療，上訴人牙周病持續惡化情事
    自不可歸責於伊，伊所為醫療處置均符合醫療常規等語置辯
    。
　  劉殷秀則以：伊受僱擔任藍海牙醫診所助理，僅負責行政管
    理事務工作，未參與任何醫療行為，亦未勸說上訴人拔牙、
    植牙，並無侵害上訴人權益等語，資為抗辯。
三、本件經原審判決駁回上訴人之訴，上訴人不服提起上訴，並
    上訴（含追加之訴）聲明：⑴原判決廢棄。⑵被上訴人應連帶
    給付上訴人240萬0002元。被上訴人則答辯聲明：上訴及追
    加之訴均駁回。
四、兩造不爭執之事實：
  ㈠上訴人於106年1月20日、同年2月7日、同月17日、同月24日
    、同月28日、同年3月21日至藍海牙醫診所就診，由周宇馨
    負責診治，並有病歷可證（見原審醫字卷第99至103頁）。
　㈡劉殷秀為藍海牙醫診所之行政管理人員，於106年7月1日離職
    ，並有勞工保險被保險人投保資料表可證（見原審醫字卷第
    43頁）。
五、上訴人主張周宇馨為賺取不當高額植牙費用，施用麻藥將韌
    帶（或相連神經、組織）刮斷或使易於斷裂，導致伊牙齒發
    生嚴重搖動、發炎、牙齦退縮、無法咬斷或咬合食物等問題
    ，劉殷秀則在旁勸誘伊拔牙、植牙，構成共同侵權行為云云
    ，為被上訴人否認，並以前揭情詞置辯。經查：
  ㈠按當事人主張有利於己之事實者，就其事實有舉證之責任。
    但法律別有規定，或依其情形顯失公平者，不在此限，民事
    訴訟法第277條著有規定。又民事訴訟如係由原告主張權利
    者，應先由原告負舉證之責，若原告先不能舉證，以證實自
    己主張之事實為真實，則被告就其抗辯事實即令不能舉證，
    或其所舉證據尚有疵累，亦應駁回原告之請求（最高法院17
    年度上字第917號裁判意旨採此見解）。另醫師實施醫療行
    為，如符合醫療常規，而被害人未能舉證證明醫師實施醫療
    行為過程中有何疏失，即難認醫師有不法侵權行為或債務不
    履行情事（最高法院104年度台上字第700號判決意旨採相同
    見解）。
　㈡依上訴人病歷記載，上訴人於106年1月20日初診，周宇馨對
    上訴人進行口腔檢查並為環口Ｘ光片攝影。依環口Ｘ光片顯示
    （見原審醫字卷第73頁），上訴人全口齒槽骨已因牙周病遭
    到相當破壞，降低至二分之一牙根之高度，經評估為廣泛性
    牙周骨質破壞（Generalized periondal bony destruction
    ），周宇馨當日並對上訴人為全口牙結石清除，另開立TETR
    ACYCLINE HCL CAPSULES（鹽酸四環素膠囊，消炎用抗生素
    ）予上訴人（見原審醫字卷第287頁）。上訴人於106年2月7
    日簽具牙周病治療確認書，同意進行牙周病統合照護計畫，
    牙周病治療確認書記載：「…醫師之聲明…⒉我已經儘量以病
    人所能瞭解之方式，解釋治療之相關資訊，特別是下列事項
    ：治療的原因和方式。建議麻醉方式為局部麻醉。…治療的
    預期結果及治療後可能出現的不適症狀以及其處理方式。相
    關說明資料（牙周病照護手冊），我已交付病人。…病人之
    聲明：⒈以下的事項，牙醫師已向我解釋，並且我已完全了
    解。⑴施行治療的原因和方式。⑵為順利進行治療，我可能同
    時接受局部麻醉，以解除治療所造成之痛苦及恐懼。⑶治療
    的預期結果及治療後可能出現的不適症狀以及其處理方式。
    …⒉我已獲得並且閱讀相關說明資料(牙周病照護手冊)。…基
    於上述聲明，我同意接受牙周病統合性治療」（見原審醫字
    卷第75頁），周宇馨當日並進行牙周病統合照護計畫第一階
    段（P4001C），施行全口牙周囊袋探測（Periodontal char
    ting）、牙菌斑控制記錄（Plaque control charting），
    有牙周病檢查記錄表、牙菌斑控制記錄表可稽（見原審醫字
    卷第77、79頁）。周宇馨於106年2月17日、同月24日進行牙
    周病統合照護計畫第二階段（P4002C），以局部麻醉（loca
    l anesthesia）方式，分別為上顎、下顎之牙齦下牙結石清
    除（Subgingival curettage scaling & root planning，
    見原審醫字卷第285頁），並拍攝上訴人左上、右上門牙、
    下顎前牙、左上後牙之根尖Ｘ光片（見本院卷第253頁）。上
    訴人於106年2月28日就診主訴右上側門牙酸痛無法吃東西，
    周宇馨對上訴人進行牙齦下清潔和刮除（Subgingival clea
    ning with curettage）、優碘沖洗（B-I irrigation），
    另建議上訴人進行牙間固定術及咬合調整，但上訴人拒絕（
    splinting ＋ occlusal adjustment,but patient refuse，
    見原審醫字卷第285頁）。周宇馨於106年3月21日進行牙周
    病統合照護計畫第三階段（P4003C），施行牙周囊袋探測（
    Charting）、牙菌斑控制記錄（plaque score recording）
    ，有牙周病檢查記錄表、牙菌斑控制記錄表可考（見原審醫
    字卷第77、79頁），周宇馨並建議上訴人進行牙間固定術及
    咬合調整，上訴人拒絕（splinting ＋ occlusal adjustmen
    t. Patient refuse），周宇馨另建議上訴人進行牙周手術
    ，上訴人亦拒絕（periodontal surgery. Patient refuse
    ，見原審醫字卷第285頁）。上訴人前開治療歷程，經核與
    牙周病統合照顧計畫照顧手冊所記載：「…完整的牙周病治
    療包括三個階段：第一階段：基本治療（牙周病統合性治療
    ）。…醫師以工具深入到牙齦的底部，徹底清潔 牙齒表面與
    深部的髒東西，包括牙菌斑、牙結石及已被污染的齒質，這
    樣發炎的牙周組織才能緊貼牙根表面，恢復健康。一般在這
    個階段的療程後可能要等上4~8週的時間，以便觀察改善的
    狀況，再評估要不要進一步的處理…第二階段：手術治療（
    必要時）。基礎治療尚無法解決的情況，便需考慮手術治療
    」等語相符（見原審醫字卷第86、87頁）。是周宇馨辯稱：
    伊所為醫療處置符合醫療常規等語，尚非無憑。至上訴人主
    張：上訴人病歷係周宇馨自行繕寫，未依法具結，不應具有
    證據力云云，但未具體指明周宇馨職務上製作之上訴人病歷
    有何不足採信之具體情事，空言否認其證據力，自非可採。
　㈢上訴人主張：周宇馨施用麻藥將韌帶（或相連神經、組織）
    刮斷或使易於斷裂，導致伊牙齒發生嚴重搖動、發炎、牙齦
    退縮、無法咬斷或咬合食物等問題云云，固以伊最初看診時
    牙齒處於健康狀態，都還在牙床上，看診後8、9顆牙齒迅速
    掉落，所剩牙齒也都搖搖欲墜為佐證。但查，由上訴人106
    年1月20日拍攝之環口Ｘ光片及106年2月17日、同月24日拍攝
    之左上、右上門牙、下顎前牙、左上後牙之根尖Ｘ光片以觀
    （見原審醫字卷第73頁，本院卷第253頁），上訴人全口齒
    槽骨已因牙周病遭到相當破壞，降低至二分之一牙根之高度
    ，且依牙周病檢查記錄表記載（見原審醫字卷第77頁），周
    宇馨106年2月7日進行全口牙周囊袋探測時，上訴人28顆牙
    齒牙周囊袋深度均大於或等於5mm（正常牙周囊袋深度為1至
    3mm），益徵上訴人牙周狀態不佳，是上訴人所稱：伊最初
    看診時牙齒處於健康狀態云云，即非可採。又依牙周病統合
    照顧計畫照顧手冊記載，治療後常見的不適症狀包括牙 齦
    退縮、牙縫變大及牙齒敏感等等。牙齦萎縮是發炎組織 消
    腫後的正常現象，牙齒會顯得稍長，牙縫也可能變得略 大
    ，若敏感情形嚴重，可向主治醫師反應，必要時可由牙 醫
    師施予牙齒去敏感治療（見原審醫字卷第88頁），上訴人既
    於106年2月7日取得牙周病統合照顧計畫照顧手冊而得以知
    悉前揭情事，於治療後發生不適狀況，可向周宇馨反應尋求
    改善，而非逕為中斷、停止治療。另於進行牙周病基本治療
    （牙周病統合性治療）後，如仍無法解決，依牙周病統合照
    顧計畫照顧手冊所載，應考慮手術治療（見原審醫字卷第87
    頁），周宇馨並於106年2月28日建議上訴人進行牙間固定術
    及咬合調整，惟上訴人拒絕，周宇馨復於106年3月21日建議
    上訴人進行牙間固定術、咬合調整及牙周手術，亦遭上訴人
    拒絕（見原審醫字卷第285頁），是就上訴人牙齒後續掉落
    情形，實與上訴人未就牙周病繼續進行治療有關，自難憑此
    即謂周宇馨有何施用麻藥將韌帶（或相連神經、組織）刮斷
    或使易於斷裂之情事。上訴人另主張：劉殷秀在旁勸誘伊拔
    牙、植牙云云，然未提出相關證據以實其說，上訴人此部分
    主張亦難憑採。
　㈣上訴人復主張：周宇馨依醫療法第70條規定應保存伊前藍海
    牙醫診所病歷，請求周宇馨提出該病歷云云。惟查，周宇馨
    否認持有上訴人前藍海牙醫診所病歷。又前藍海牙醫診所係
    於105年5、6月時辦理歇業，當初頂讓給後手時，只有移交
    診所設備及電腦掛號軟體，並沒有移交病歷資料等情，業據
    證人宋希聖到庭結證明確（見原審醫字卷第188、189頁）。
    再參諸臺北市政府衛生局108年6月25日北市衛醫字第108306
    4739號函所附登記資料（見原審醫字卷第135頁），周宇馨
    擔任負責人之藍海牙醫診所乃於105年11月14日開業，距前
    由證人宋希聖負責之前藍海牙醫診所歇業已逾半年，且上訴
    人病歷記載之初診日期亦為106年1月20日（見原審醫字卷第
    99頁），則周宇馨並非醫療法第70條第2項前段規定：「醫
    療機構因故未能繼續開業，其病歷應交由承接者依規定保存
    」中舊藍海牙醫診所之承接者。況且，上訴人看診時之牙齒
    狀態、周宇馨所為醫療處置係以上訴人病歷為準，前藍海牙
    醫診所病歷與本件前開認定實無關連。故上訴人前開主張，
    亦非可取。
六、綜上所述，上訴人依民法第184條、第185條、第193條、第1
    95條、第213條規定，請求被上訴人應連帶給付240萬0001元
    ，核非有據，不應准許。原審為上訴人敗訴之判決，並無不
    合。上訴意旨指摘原判決不當，求予廢棄改判，為無理由，
    應予駁回。另上訴人追加請求被上訴人連帶給付1元，亦為
    無理由，應併予駁回。
七、本件事證已臻明確，兩造其餘攻擊防禦方法及未經援用之證
    據，經核與判決之結果不生影響，爰不逐一論述，附此敘明
    。
八、據上論結，本件上訴及追加之訴均為無理由。依民事訴訟法
    第449條第1項、第78條，判決如主文。
中　　華　　民　　國　　110 　年　　5 　　月　　25　　日
                  醫事法庭
                      審判長法  官  黃嘉烈
                            法  官  邱  琦
                            法  官  張文毓
正本係照原本作成。
如不服本判決，應於收受送達後20日內向本院提出上訴書狀，其
未表明上訴理由者，應於提出上訴後20日內向本院補提理由書狀
（均須按他造當事人之人數附繕本）上訴時應提出委任律師或具
有律師資格之人之委任狀；委任有律師資格者，另應附具律師資
格證書及釋明委任人與受任人有民事訴訟法第466條之1第1項但
書或第2項所定關係之釋明文書影本。如委任律師提起上訴者，
應一併繳納上訴審裁判費。
中　　華　　民　　國　　110 　年　　5 　　月　　25　　日
　　　　　　　　　　　　　
　　　　　　　　　　　　　  書記官  劉文珠